臺灣高等法院臺中分院民事判決
111年度上易字第28號
上  訴  人  吳俊德  
                      送達代收人  溫又瑄  
訴訟代理人  吳筱琪  
            羅誌輝律師
被 上訴 人  徐文坤  

上列當事人間請求遷讓房屋等事件，上訴人對於中華民國110年1
1月5日臺灣苗栗地方法院110年度訴字第132號第一審判決提起上
訴，並為上訴聲明之擴張與減縮起訴聲明，本院於111年11月30
日言詞辯論終結，判決如下：
    主  文
一、原判決除減縮部分外廢棄。
二、被上訴人應將如附表二編號2所示建物遷讓返還上訴人。
三、被上訴人應給付上訴人新臺幣106萬2,000元，及其中新臺幣
    104萬4,000元部分自民國110年4月9日起，其餘新臺幣1萬8,
    000元部分自民國111年12月1日起，均至清償日止，按年息5
    %計算之利息。曁自民國110年4月9日起至返還前開第二項建
    物之日止，按月給付上訴人新臺幣1萬8,000元。 
四、第一審(除減縮部分外)、第二審(含擴張上訴聲明)訴訟費用
    均由被上訴人負擔。
    事實及理由
壹、程序方面：
一、按在第二審為訴之變更或追加，非經他造同意，不得為之，
    但民事訴訟法第255條第1項第2款至第6款情形，不在此限；
    又擴張或減縮應受判決事項之聲明者，縱於訴狀送達後，原
    告仍得將原訴變更或追加他訴，無須得被告同意，此觀民事
    訴訟法第446條第1項及第255條第1項第3款規定自明。次按
    當事人在上訴期間內提出之上訴狀，僅載明對於第一審判決
    一部不服，而在言詞辯論終結前，復對其他部分一併聲明不
    服，應認其上訴聲明之範圍為已擴張，不得謂其他部分之上
    訴業已逾期，予以駁回(最高法院30年渝抗字第66號裁判先
    例參照)。
二、查上訴人請求金錢給付部分，其於原審本於租賃契約及民法
    第179條規定，請求如附表一編號2-3欄第⑴小欄所示。嗣經
    原審判決上訴人全部敗訴，上訴人僅就新臺幣(下同)104萬4
    ,000元本息敗訴部分，提起上訴；其後再經上訴人變更上訴
    聲明，請求被上訴人給付106萬2,000元，及其中104萬元4,0
    00元部分自110年4月9日起，其餘1萬8,000元部分自111年12
    月1日起，均至清償日止，按年息5%計算之利息(下稱106萬2
    ,000元本息；詳如附表一編號2-3欄第⑵小欄所示；見本院
    卷二第14頁)。以上核屬擴張上訴聲明及起訴聲明之減縮，
    依上開規定，毋庸對造同意，應予准許，合先敘明。
貳、實體方面：
一、上訴人主張：
　　上訴人於96年2月13日向被上訴人買受如附表二所示土地與
    建物(以下分稱系爭土地、系爭建物，並合稱系爭不動產)，
    並於96年3月21日辦竣所有權移轉登記，隨即將系爭建物以
    每月9,000元(第1年)、1萬8,000元(第2年起)出租予被上訴
    人使用，惟未約定租賃期間(下稱系爭租約)。詎被上訴人自
    105年2月起未再給付租金。上訴人乃於109年8月27日郵寄臺
    中英才郵局存證號碼0000號存證信函(下稱甲信函)予被上訴
    人，催告被上訴人應於1個月內給付租金，未獲置理。上訴
    人再於109年12月10日郵寄台中民權路郵局存證號碼0000號
    存證信函(下稱乙信函)予被上訴人，表明終止系爭租約意旨
    。是被上訴人自105年2月起至109年12月止，負欠上訴人59
    個月租金合計106萬2,000元(計算式：18,000×59＝1,062,000
    )。縱兩造間未成立系爭租約，被上訴人亦有受相當於每月
    租金1萬8,000元之不當得利。爰依民法第767條第1項前段、
    系爭租約、民法第179條規定，請求被上訴人遷讓返還系爭
    建物，並給付106萬2,000元本息，及自110年4月9日起至返
    還系爭建物之日止，按月給付上訴人1萬8,000元(詳如附表
    一欄第⑵小欄所示)。
二、被上訴人則以：
　　系爭建物於95-96年間遭法院查封，因兩造為甥舅關係，且
    上訴人當時任職於被上訴人經營之公司，基於信任與互惠，
    兩造各透過上訴人之母徐雪梅、被上訴人之前妻傅秀珍協商
    ，最後達成借用上訴人名義登記取得系爭建物。否認兩造間
    有何租賃關係，系爭建物自96年3月21日辦理抵押借款時起
    至105年1月止，均由傅秀珍繳納貸款本息，並非抵付租金。
    是上訴人猶請求被上訴人遷讓系爭建物，並給付106萬2,000
    本息，暨按月給付1萬8,000元，均無依據等語，資為抗辯。
三、原審判決駁回上訴人全部請求(如附表一欄第⑴小欄所示)，
    上訴人僅就其中如附表一欄第⑵小欄敗訴部分，提起上訴；
    兩造之聲明如下：
  ㈠上訴聲明：
  ⒈原判決除減縮部分外廢棄。
  ⒉被上訴人應將系爭建物遷讓返還上訴人。
  ⒊被上訴人應給付上訴人106萬2,000元本息，及自110年4月9
　　日起至返還系爭建物之日止，按月給付上訴人1萬8,000元。
  ⒋願供擔保，請准宣告假執行。
　㈡答辯聲明：
　  上訴及擴張上訴聲明均駁回。 
四、兩造不爭執事項：
  ㈠上訴人係訴外人即被上訴人二姊徐雪梅之子，兩造為甥舅關
　  係(見原審卷第57頁、本院卷一第68頁)。
  ㈡系爭不動產原為被上訴人所有，前經被上訴人之債權人於95
    年9月28日聲請查封，嗣於96年2月16日塗銷查封(見原審卷
　  第101頁、本院卷一第230-231頁)。
  ㈢上訴人已於96年3月21日(登記原因：買賣、原因發生日期：
　  96年2月13日)登記取得系爭不動產所有權(詳見附表二、原
　  審卷第25-26、79-80頁)。
  ㈣上訴人曾訴請被上訴人遷讓返還系爭建物，業經法院判決上
　  訴人敗訴確定(案號：臺灣苗栗地方法院109年度苗簡字第14
　  6號，下稱前案；見原審卷第97-107頁) 。
  ㈤傅秀珍於前案109年6月18日言詞辯論期日所為證言內容(見
　  原審卷第193-2至197-2頁；上訴人對於證詞之真實性仍保留
　  )。
  ㈥上訴人於109年8月27日郵寄甲信函予被上訴人，通知被上訴
　  人繳納租金97萬2,000元(自105年2月起至109年7月止，每月
　  1萬8,000元)，被上訴人已於109年8月28日收受甲信函(見原
　  審卷第29-31頁)。
  ㈦上訴人再於109年12月10日郵寄乙信函予被上訴人，通知被
　  上訴人逾2期以上未付租金，而終止系爭租約，被上訴人已
　  於109年12月11日收受此乙信函(見原審卷第33-35頁) 。
  ㈧被上訴人先後於109年9月21日郵寄苗栗文山郵局存證號碼00
　  號存證信函、109年12月15日郵寄苗栗南苗郵局存證號碼000
　  號存證信函予上訴人，否認系爭租約關係存在(見原審卷第8
　  1-91頁)。
  ㈨被上訴人自87年間起使用系爭不動產迄今。
五、兩造爭執事項：
  ㈠兩造就系爭不動產是否存有借名登記契約？
  ㈡兩造自96年3月21日起就系爭建物有無成立系爭租約？若有
　  ，系爭租約是否業經上訴人合法終止？
　㈢上訴人依民法第767條第1項前段規定，請求被上訴人應遷讓
    返還系爭建物，有無理由？
  ㈣上訴人依系爭租約、民法第179條規定，請求被上訴人給付1
    06萬2,000元本息，及自110年4月9日起至返還系爭建物之日
    止，按月給付上訴人1萬8,000元，有無理由？
六、本院之判斷： 
  ㈠借名登記部分：
  ⒈按所謂之「爭點效」，係指法院於確定判決理由中，對訴訟
　  標的以外當事人所主張或抗辯之重要爭點，本於兩造辯論之
　  結果所為之判斷結果，除有顯然違背法令，或當事人提出新
　  訴訟資料足以推翻原判斷或原確定判決之判斷顯失公平之情
　  形外，於同一當事人間，就與該重要爭點有關之他訴訟，不
　  得再為相反之主張，法院亦不得作相異之判斷而言(最高法
　  院111年度台上字第1661號判決參照)。次按所謂借名登記契
    約，乃當事人約定，一方(借名者)經他方(出名者)同意，而
    就屬於一方現在或將來之財產，以他方之名義，登記為所有
    人或其他權利人之契約，是出名者與借名者間應有借名登記
    之意思表示合致，始能成立借名登記契約。又主張借名登記
    契約者，應就該借名登記之變態事實負舉證責任。經查：
　⑴本件與前案當事人均同為兩造，且前案已將系爭建物(應含系
    爭土地在內；下同)有無借名登記契約存在，列為重點爭點
    ，復經前案法院斟酌傅秀珍之證言，認傅秀珍僅與徐雪梅談
    及「拜託吳俊德借名過戶，把房子買回來」，無從肯認上訴
    人確已知悉上情，被上訴人與傅秀珍未曾向上訴人提及約定
    借名登記契約之內容，故難認兩造成立借名登記契約之合意
    ；及上訴人買受系爭建物時，乃以自己名義貸款，並將所貸
    款項清償被上訴人之債務，參與處理系爭建物買賣之王○○代
    書亦不知借名登記乙事，且上訴人自己持有所有權狀等情，
    堪認上訴人以貸款所得款項抵作系爭建物之買賣價金，而實
    際買受系爭建物，故本於兩造辯論之結果，最後以被上訴人
    未能舉證兩造有借名登記之合意，被上訴人未保管所有權狀
    ，與一般借名登記者多自行保管所有權狀不符，因此認定兩
    造間不成立借名登記契約，於法洵無不合，難認有何違背法
    令之處。
　⑵依王○○於本院審理時所提書面證言，及卷附系爭不動產登記
    異動索引資料、取款憑條、匯款申請書影本，可知系爭不動
    產原為被上訴人所有，遭其債權人兆豐資產管理股份有限公
    司(下稱兆豐公司)於95年9月28日聲請查封，嗣經王○○借款
    給被上訴人，以清償被上訴人負欠兆豐公司之借款債務後，
    系爭不動產並於96年2月16日塗銷查封；再由上訴人以系爭
    不動產向當時新竹銀行(嗣後改組為渣打銀行)辦理抵押借款
    ，貸得298萬餘元全數匯至王○○之新光銀行三峽分行0000000
    000000號帳戶，以清償被上訴人負欠王○○之借款債務；系爭
    不動產買賣當時，在場人有介紹人黃錦耀、徐雪梅、被上訴
    人與傅秀珍，當場僅說產權過戶給上訴人，再辦理抵押借款
    ，未提及借名登記，且由王○○前往上訴人迪化街工作地索取
    其個人資料與抵押權設定所需文件，並填寫過戶資料；王○○
    於辦竣所有權移轉登記後，將系爭不動產所有權狀交付被上
    訴人收執(見本院卷一第120、122、228-232頁)。基此，依
    此等新訴訟資料，仍無法肯認兩造就系爭不動產已有借名登
    記之合意，亦即無法推翻前案確定判決之判斷。尤以上訴人
    於購得系爭不動產後始終持有所有權狀(見原審卷第100、14
    7、149頁)，顯然係被上訴人本於出賣人地位而交付所有權
    狀予上訴人，亦徵兩造應無借名登記之情。 
　⑶上訴人主張系爭不動產歷年來稅捐均由伊繳納，並自105年2 
    月起迄今歷年來貸款亦由伊繳納，業據上訴人提出繳納單據
    、放款客戶往來明細影本附卷可稽(見本院卷一第164-186頁
    )。由此，益徵上訴人所為，俱屬真正所有人通常之舉措，
    被上訴人徒憑傅秀珍所為與前開客觀事證未盡相符之證言，
    據以抗辯有借名登記之情，自難憑採。
　⒉從而，前案確定判決關於兩造間無借名登記契約之判斷，既
    無違背法令之處，且被上訴人僅援引前案確定判決前俱已存
    在之舊訴訟資料為憑，是關於兩造就系爭不動產有無借名登
    記契約之重要爭點，均應受前案判決爭點效之拘束，不得再
    為相反之主張，本院亦不得任作相異之判斷或重覆評價。
　㈡有無成立系爭租約：
　⒈按租賃契約之成立除不動產之租賃契約，其期限逾1年者，依
    民法第422條規定，應以字據為之外(未以字據訂立者視為不
    定期租賃)，並無一定之方式。苟合於民法第421條所謂當事
    人約定一方以物租與他方使用收益，他方支付租金之情形，
    即令未經訂立書面，仍不得謂當事人間之關係尚未成立(最
    高法院40年台上字第304號判決先例參照)。又因使用租賃物
    而支付之對價，即為租金，其約定之名稱如何，由何人支付
    ，給付之方式如何，原非所問，且租金原不以每期同一數額
    為必要(最高法院46年台上字第519號判決先例、93年度台上
    字第2249號、104年度台上字第126號判決參照)。經查：
　⑴上訴人將貸得款項交付王○○，以代償被上訴人負欠王○○之借
    款債務，作為交付買賣價金之方式，與被上訴人實際收受買
    賣價金無殊，則上訴人本於買賣而取得系爭不動產所有權，
    並因此背負最高限額360萬元之抵押借款債務(見原審卷第25
    頁)，客觀上應無可能平白無償提供系爭建物，以供被上訴
    人長期免費使用之理。是上訴人主張於伊取得系爭建物後，
    兩造間就系爭建物成立租賃契約，應屬合理可採。 
　⑵參酌上訴人向渣打銀行辦理抵押借款後，除第1年繳納利息9,
    000元外，自第2年起應攤還本息約1萬8,000元，此有上訴人
    所提出放款客戶往來明細影本在卷可參(見本院卷一第124-1
    26頁)。準此，上訴人主張伊考量被上訴人經濟困難，第1年
    比照房貸僅繳利息數額9,000元，第2年則比照房貸應繳本息
    數額1萬8,000元，作為被上訴人使用系爭建物之對價，亦屬
    合理可採。
　⒉從而，上訴人提供系爭建物，供被上訴人居住使用，並由被
    上訴人或其前妻傅秀珍代繳貸款，作為使用系爭建物之對價
    ，且兩造未明確約定租期，亦未以字據訂立租約，堪認上訴
    人主張兩造就系爭建物成立不定期之系爭租約，應有憑據，
    洵堪採認。 
　㈢系爭租約是否已終止：  　  
　⒈按承租人租金支付有遲延者，出租人得定相當期限，催告承
    租人支付租金，如承租人於其期限內不為支付，出租人得終
    止契約。租賃物為房屋者，遲付租金之總額，非達2個月之
    租額，不得依前項之規定，終止契約。其租金約定於每期開
    始時支付者，並應於遲延給付逾2個月時，始得終止契約，
    民法第440條第1項、第2項定有明文。是出租人依此法條終
    止租約時，須先定相當期限催告承租人支付租金，承租人於
    其期限內不為支付者，即得終止租賃契約(最高法院68年台
    上字第777號判決先例參照)。經查：
　⑴上訴人主張被上訴人僅付租金至105年1月止，自105年2月起
    未再按月給付租金1萬8,000元，遲付租金數額已逾2個月以
    上，且被上訴人亦未爭執傅秀珍除第1年按月繳納9,000元外
    ，第2年迄105年1月止按月繳納1萬8,000元各情(見原審卷第
    151頁)，堪認上訴人此部分主張為真實。
　⑵上訴人嗣於109年8月27日郵寄甲信函予被上訴人，催告被上
    訴人應於1個月內給付租金，未獲置理；上訴人再於109年12
    月10日郵寄乙信函予被上訴人，據以終止系爭租約(見兩造
    不爭執事項第㈥㈦項)，於法即無不合。
　⒉從而，上訴人主張伊已合法終止系爭租約，洵堪採認。
　㈣遷讓返還系爭建物部分：
　⒈按所有人對於無權占有或侵奪其所有物者，得請求返還之，
　  民法第767條第1項前段定有明文。次按以無權占有為原因，
　  請求返還土地者，占有人對土地所有權存在之事實無爭執，
　  而僅以非無權占有為抗辯者，占有人應證明其取得占有係有
　  正當權源(最高法院85年度台上字第1120號判決參照)。無權
　  占有他人建物之情形，亦同。
　⒉查系爭建物既為上訴人所有，兩造就系爭建物亦無借名登記
　  關係，且經上訴人合法終止系爭租約，是被上訴人應就伊有
　  何占有系爭建物之合法正當權源，負舉證責任。惟被上訴人
　  就伊尚有何正當權源，仍可繼續使用系爭建物，均未能舉證
　  以實其說，則上訴人主張被上訴人無權占有系爭建物，應負
　  遷讓返還責任，即無不合。
　⒊從而，上訴人本於民法第767條第1項前段規定，請求被上訴
　  人應遷讓返還系爭建物，即有憑據。
　㈤金錢給付部分：
  ⒈按承租人應依約定日期，支付租金，民法第439條前段定有
　  明文。又承租人於租賃關係終止後，應返還租賃物，民法第
　  455條前段定有明文。而承租人於租賃關係終止後，仍繼續
　  使用租賃物，可能獲得相當於租金之利益，為社會通常之觀
　  念(最高法院61年台上字第1695號判決先例參照)。
　⒉查上訴人已於109年12月11日合法終止系爭租約，則上訴人本
    於系爭租約，請求被上訴人給付59個月租金合計106萬2,000
    元(自105年2月起至109年12月止共59個月，合計106萬2,000
    元；計算式：18,000×59＝1,062,000)，即無不合。
　⒊次查上訴人主張被上訴人於合法終止系爭租約後，仍繼續占
    用系爭建物，因此有受有每月相當於租額1萬8,000元之不當
    得利，亦無不合。是上訴人本於民法第179條規定，請求被
    上訴人自起訴狀繕本送達翌日即110年4月9日起至返還系爭
    建物之日止，按月返還不當得利1萬8,000元，自有憑據。
七、綜上所述，上訴人依民法第767條第1項前段、系爭租約、民
    法第179條規定，請求被上訴人應遷讓返還系爭建物，並給
    付106萬2,000元本息，及自110年4月9日起至返還系爭建物
    之日止，按月給付上訴人1萬8,000元，自屬正當，應予准許
    。從而原審就此部分為上訴人敗訴之判決，尚有未洽，上訴
    論旨指摘原判決此部分不當，求予廢棄改判，為有理由，爰
    由本院廢棄改判如主文第二、三項所示。又上訴人勝訴部分
    之價額未逾150萬元，不得上訴第三審，本院判決後即告確
    定，而無假執行之必要，原審就駁回上訴人假執行之聲請，
    理由雖有不同，結論並無二致，仍予維持
八、本件事證已臻明確，上訴人再聲請訊問證人即渣打銀行員高
    嘉懋(見本院卷一第220、228頁)，以證明系爭不動產無借名
    登記之情，即無必要；又兩造其餘之攻擊或防禦方法及所用
    之證據，經本院斟酌後，認為均不足以影響本判決之結果，
    爰不逐一論列，附此敘明。
九、據上論結，本件上訴(含擴張上訴聲明)為有理由，依民事訴
    訟法第449條第2項、第450條、第78條，判決如主文。
中　　華　　民　　國　　111 　年　　12　　月　　21　　日
    　　      民事第二庭  審判長 法　官  楊 國 精
   　　　　　　　　　　　　　　  法　官  林 筱 涵
      　　　　　　　　　　       法  官  陳 正 禧   
正本係照原本作成。             
不得上訴。
                                 書記官  陳 三 軫   
　　　　　　　　　　　　　　　　　
中　　華　　民　　國　　111 　年　　12　　月　　21　　日


附表一(金額：新臺幣元)：      編號 請求  ⑴請求權基礎   ⑵合併方式 訴之聲明 ⑴原審  ⑵二審  備註   １ 遷讓返還建物 ⑴民法第767條第   1項前段 ⑵----- ⑴被上訴人應將坐落苗栗縣○   ○鄉○○段00○號建物(即   門牌中平村中平40之9號)遷   讓返還上訴人 ⑵同上    ２  金錢給付  ⑴租賃契約、民   法第179條 ⑵選擇合併  ⑴被上訴人應給付上訴人106   萬2,000元，及自民國110年4月9日起至清償日止，按年息5%計算之利息 ⑵被上訴人應給付上訴人106   萬2,000元，及其中104萬4,   000元部分自民國110年4月9   日起，其餘1萬8,000元自11   1年12月1日起，均至清償日   止，按年息5%計算之利息  自105年2月起至109年12月止，共59個月租金106萬2,000元  ３ 金錢給付 ⑴民法第179條 ⑵------ ⑴被上訴人應自110年4月9日   起至返還前開建物之日止，   按月給付上訴人1萬8,000元 ⑵同上   


附表二：     編號 不動產 ⑴地號或建號 ⑵門牌 ⑶層次或面積(平方公尺)  ⑴登記日期 ⑵原因發生日期 ⑶登記原因 登記所有人 收件年期   １ ⑴苗栗縣○○鄉○○段000地號土地 ⑵---- ⑶141.05 ⑴民國96年3月21日 ⑵96年2月13日 ⑶買賣 吳俊德 苗栗縣銅鑼政政事務所96年銅地資字第007360號     ２  ⑴同上段97建號建物 ⑵中平村中平40之9號 ⑶總 面 積：210 　  一  層：66.25 　  二  層：66.25 　  三  層：66.25 屋頂突出物：11.25 　  陽  台：3.45 ⑴96年3月21日 ⑵96年2月13日 ⑶買賣 同上 同上